臺灣宜蘭地方法院民事判決
111年度簡上字第46號
上  訴  人  林錫榮  


被 上 訴人  李閔松  
訴訟代理人  林易徵律師
複 代 理人  張育瑄律師
上列當事人間請求確認本票債權不存在事件，上訴人對於民國11
0年3月3日本院羅東簡易庭109年度羅簡字第294號第一審判決提
起上訴，本院於111年11月9日言詞辯論終結，判決如下：
    主      文
上訴駁回。
第二審訴訟費用由上訴人負擔。
    事實及理由
壹、程序事項：
一、按在第二審為訴之變更或追加，非經他造同意，不得為之，
     但請求之基礎事實同一者，不在此限。民事訴訟法第446條
    第1項但書、第255條第1項第2款定有明文。被上訴人於原審
    起訴主張確認上訴人所持有如附表所示之本票（下稱系爭本
    票）債權對被上訴人不存在；嗣於本院審理時將原請求列為
    先位之訴，而備位主張系爭本票已罹於時效，追加備位之訴
    請求確認系爭本票之債權請求權不存在（見本院卷第68頁）
    ，核其追加之備位之訴與原訴主張之法律關係，皆本於兩造
    間就系爭本票所生債權（含請求權）是否存在之同一基礎事
    實所衍生爭執，有其社會事實之共通性及關聯性，是被上訴
    人所為訴之追加應合於上開規定，復且被上訴人亦於原審中
    即已提出時效抗辯（見原審卷第23頁），顯見被上訴人於上
    訴後再以系爭本票債權請求權罹於時效為抗辯，此僅為對第
    一審已提出之攻擊方法為補充。況時效制度係為維持社會秩
    序與交易安全之安定而設，時效完成後，債務人得拒絕給付
    ，此為法律賦予之權利，如不允許提出，將有顯失公平之虞
    ，是依民事訴訟法第447條第1項第3、6 款規定，亦應准許
    。
二、上訴人經合法通知，未於言詞辯論期日到場，核無民事訴訟
    法第386條所列各款情形，爰依被上訴人之聲請，由其一造
    辯論而為判決。
貳、實體事項：　　
一、被上訴人起訴主張：上訴人持有伊為發票人之系爭本票，惟
    系爭本票並非被上訴人所簽發，身分證統一編號亦有誤載。
    縱認系爭本票為真，然系爭本票發票日為104年1月10日，且
    未填載到期日，上訴人遲至109年聲請本票裁定，又無其他
    時效中斷事由，是系爭本票之票據請求權已罹於時效，被上
    訴人自得以時效消滅為由行使抗辯權而拒絕給付。況上訴人
    係主張系爭本票之原因關係為兩造間100萬元消費借貸關係
    ，而此業經另案判決認兩造間並無100萬元消費借貸關係存
    在，上訴人自不得對被上訴人主張系爭本票之債權。為此，
    爰求為前述先位聲明以及追加備位聲明之判決。
二、上訴人則以：系爭本票確係為被上訴人所簽發，被上訴人顯
    係故意將身分證統一編號誤寫。且被上訴人於簽署系爭本票
    時，有簽立同面額之借據（下稱系爭借據），字跡與系爭本
    票相同，而系爭借據上蓋印之印文亦與被上訴人印鑑證明之
    印文相同，足見系爭本票確為原告簽發。況系爭本票雖逾3
    年消滅，然債權仍未消滅，僅有拒絕給付之抗辯權，是上訴
    人請求確認本票債權不存在並無理由等語為辯。
三、原審判決確認上訴人持有之系爭本票對被上訴人之本票債權
    不存在；上訴人不服提起上訴，其上訴聲明為：㈠原判決廢
    棄；㈡被上訴人於第一審之訴駁回；㈢第一、二審訴訟費用由
    被上訴人負擔。被上訴人於本院將原聲明改列為先位之訴，
    追加前述備位之訴，並就原訴為答辯聲明：上訴駁回。
四、本院之判斷：
  ㈠按確認法律關係之訴，非原告有即受確認判決之法律上利益
    者，不得提起之；確認證書真偽或為法律關係基礎事實存否
    之訴，亦同，民事訴訟法第247條第1項定有明文。所謂即受
    確認判決之法律上利益，係指法律關係之存否不明確，原告
    主觀上認其在法律上之地位有不安之狀態存在，且此種不安
    之狀態，能以確認判決將之除去者而言，若縱經法院判決確
    認，亦不能除去其不安之狀態者，即難認有受確認判決之法
    律上利益，最高法院著有52年台上字第1240號裁判可資參照
    。查本件被上訴人主張系爭本票之債權及債權請求權不存在
    ，此為上訴人所否認，顯然兩造就系爭本票債權及債權請求
    權存在與否發生爭執，被上訴人主觀上認其法律上地位有不
    安之狀態存在，而該不安之狀態，能以確認判決將之除去，
    則被上訴人提起本件確認之訴即有確認利益。
  ㈡本件上訴人持有以被上訴人名義簽發之系爭本票，經上訴人
    聲請本票裁定，本院以109年度司票字第422號裁定獲准（下
    稱系爭本票裁定），被上訴人提起抗告，經本院以109年度
    抗字第46號裁定駁回確定在案，嗣被告於110年間持系爭本
    票裁定向本院聲請強制執行，本院以110年度司執字第3711
    號給付票款強制執行事件（下稱系爭執行事件）受理在案，
    其後被上訴人提起債務人異議之訴，經本院110年度訴字第2
    03號民事判決（下稱系爭前案）撤銷系爭執行事件執行程序
    ，且上訴人不得持系爭本票裁定對被上訴人強制執行，此均
    經本院調取系爭本票裁定、本院110年度訴字第203號債務人
    異議之訴事件卷宗核閱無訛，堪信為真實。
  ㈢按當事人主張有利於己之事實者，就其主張之事實有舉證之
    責任，民事訴訟法第277條本文定有明文。在票據上簽名者
    ，依票上所載文義負責，票據法第5條第1項亦有明文。惟票
    據債務人應依票據文義負責者，以該債務人在票據上簽名或
    蓋章為前提（最高法院65年台上字第2030號裁判要旨參照）
    。又本票為無因證券，僅就本票作成前之債務關係，無庸證
    明其原因而已。至該本票本身是否真實，即是否為發票人所
    作成，即應由本票債權人負證明之責，此觀民事訴訟法第27
    7條規定之法理至明（最高法院83年台上字第1867號裁判意
    旨參照）。發票人主張本票係偽造，對執票人提起確認本票
    係偽造或本票債權不存在之訴者，應由執票人就本票為真正
    之事實，先負舉證責任（最高法院65年第6次民庭會議決議
    參照）。
  ㈣本件被上訴人否認系爭本票上「李閔松」簽名之真正，依前
    揭說明，自應由上訴人就系爭本票上被上訴人簽名為真正之
    事實負舉證責任。查兩造前於系爭前案，曾經本院檢附系爭
    本票、系爭借據、被上訴人於郵政存簿儲金立帳申請書、郵
    政存簿/定期/綜合儲金儲戶申請書、郵政存簿/定期/綜合儲
    金儲戶申請變更帳戶事項申請書，被上訴人中國信託商業銀
    行開戶印鑑卡、基本資料表、開戶暨辦理各項業務申請書等
    文件，送請法務部調查局為筆跡鑑定，其鑑定結果略以：「
    由於參對筆跡無法歸納具穩定性之運筆特性與筆畫特徵憑鑑
    ，歉難鑑定」等語，此有法務部調查局110年11月9日調科貳
    字第11003303690號函在卷可參（見本院卷第57至58頁），
    而經本院核對被上訴人於原審起訴狀上簽名字跡、與本院調
    閱之本院109年度司票字第422號及被上訴人於109年抗字第4
    6號本票裁定卷宗，其上由被上訴人在抗告狀上簽名字跡，
    均與該卷內所附系爭本票影本上「李閔松」之簽名，其筆勢
    、運轉方式、組織方式，並不相符，顯非出自同一人之字跡
    甚明，且系爭本票上被上訴人之身份證字號亦有誤，堪認被
    上訴人主張系爭本票係遭他人偽造而非其簽發等情，應屬可
    信。
  ㈤至上訴人雖辯稱系爭借據上「李閔松」之印文，與被上訴人
    之印鑑證明之印文相同，而系爭借據上之簽名字跡又與系爭
    本票上相符，故可推知系爭本票應為被上訴人所親簽等語（
    見本院卷第20頁）。經查，系爭前案中，經本院調閱被上訴
    人於宜蘭○○○○○○○○○之印鑑證明申請書，並當庭將系爭借據
    與被上訴人印鑑證明申請書之電子掃描檔以截圖方式重疊，
    勘驗結果為兩者印文完全重合，應屬相同印文，此有本院11
    1年3月28日準備程序筆錄之勘驗結果在卷可憑（見系爭前案
    卷第127頁），可認系爭借據上之印文應確為被上訴人印鑑
    章所蓋印，惟觀諸系爭借據上之手寫簽名及印文重疊之順序
    ，係印文在下，手寫簽名在上，可見應係先蓋印，爾後再手
    寫簽名於印文上，則不排除係在蓋用被上訴人之印鑑章後，
    再由他人偽造「李閔松」之署名，佐以系爭本票上並無上訴
    人所指與系爭借據相同之印文，是尚難僅憑系爭借據上印文
    與被上訴人之印鑑證明之印文相同，而系爭借據上簽名又與
    系爭本票相似，即推論系爭本票上之簽名為被上訴人所為，
    或是由被上訴人授權簽發。
  ㈥從而，上訴人既無法就系爭本票之簽名係被上訴人所為，或
    是就被上訴人有授權簽發等有利之事實舉證證明，亦未能進
    一步提出其他訴訟資料以供本院審酌，自難為有利於上訴人
    之認定。本件即無從認定系爭本票上以被上訴人名義為發票
    人之簽名確屬真正。準此，被上訴人主張系爭本票非其所為
    ，其非發票人，無庸就系爭本票負票據責任，即屬可採。被
    上訴人進而主張上訴人持有之系爭本票對被上訴人之本票債
    權不存在，自屬有據。
  ㈦本院既依被上訴人先位之訴請求，為被上訴人勝訴之判決，
    則就其追加備位之訴部分，已無庸再行審酌及裁判，併此指
    明。
五、綜上所述，系爭本票上被上訴人之簽名既非真正，則被上訴
    人先位之訴，請求確認上訴人所持有之系爭本票對被上訴人
    之本票債權不存在，為有理由，應予准許。至於追加備位之
    訴，毋庸再予論斷。原審為上訴人敗訴之判決，並無不合。
    上訴人上訴意旨指摘原判決不當，求予廢棄改判，為無理由
    ，應予駁回。
六、本件事證已臻明確，兩造其餘之攻擊或防禦方法及所用之證
    據，經本院斟酌後，認為均不足以影響本判決之結果，爰不
    逐一論列，附此敘明。
七、據上論結，本件上訴為無理由，依民事訴訟法第436條之1第
    3項、第449條第1項、第78條，判決如主文。　
中　　華　　民　　國　　111 　年　　12　　月　　 7　　日
                  民事庭審判長法  官  伍偉華
                              法  官  蕭淳元
                              法  官  黃淑芳
以上正本係照原本作成。
本件不得上訴。
中　　華　　民　　國　　111 　年　　12　　月　　7 　　日
                              書記官　廖文瑜

附表：
  發 票 日 　（民國） 發票人 票面金額（新臺幣）    到期日 　 （民國） 本票號碼 104年1月10日 李閔松 1,000,000元 未記載 TH580159